【裁判字號】    99,消債抗,55
【裁判日期】    991125
【裁判案由】    更生事件之抗告
【裁判全文】
臺灣臺南地方法院民事裁定            99年度消債抗字第55號
抗  告  人
即  債務人  吳天心
上列抗告人因消費者債務清理條例事件聲請更生，對於中華民國
99年10月25日本院99年度消債更字第132號裁定提起抗告，本院
裁定如下：
    主  文
抗告駁回。
抗告程序費用新臺幣壹仟元由抗告人負擔。
    理  由
一、抗告意旨略以：
  (一)依照薪資結構而言，抗告人之薪資收入係不固定，有大小月
    及淡旺季區分，抗告人於民國99年9月份之薪資僅領有新臺
    幣（下同）19,000元，因此不能以原審所計算之每月平均約
    29,615元作為抗告人之薪資收入。
  (二)又抗告人因未成年子女吳旂名即將開學，戶頭無存款，心中
    焦慮壓力大，致99年5月份身體精神恍惚、腦壓升高而至神
    經科就診；同年6月份出車趟數減少，而抗告人每月開銷若
    依成人生活標準每人9,829元、未成年子女吳旂名6,900元、
    房租6,500元、協商金額7,130元，總計抗告人每月須支出
    30,359元。惟抗告人之未成年子女吳旂名學費一學期至少5
    萬元（1年10萬元），抗告人平均1個月須存8,333元，加上
    抗告人99年9月份僅領薪資19,000元，同年10月份撞破玻璃
    又須賠償，故抗告人非常擔心負擔不起未成年子女吳旂名之
    學費。而抗告人坦然面對債務並非無誠意還款，惟若是成人
    基本開銷每月9,829元（含食衣住行），抗告人如何能存足
    未成年子女吳旂名之學費及承租房屋以避風雨，是以抗告人
    目前狀況實無法負擔協商金額，為此提起抗告，請求廢棄原
    裁定，並准予抗告人更生之聲請等語。
二、按債務人不能清償債務或有不能清償之虞者，得依本條例所
    定更生或清算程序，清理其債務，消費者債務清理條例第3
    條定有明文。又聲請更生或清算不合程式或不備其他要件者
    ，法院應以裁定駁回之，但其情形可以補正者，法院應定期
    間先命補正，復為同條例第8條所明定。衡諸債之關係，係
    以當事人間之信賴關係為基礎，為社會經濟組織之重要支柱
    ，故當事人於以法律行為追求自己之利益之際，亦應顧及對
    方之利益，並考量債權債務在社會上之作用，本於誠實及信
    用之原則，行使債權及履行債務。是對於已陷入經濟上困境
    之消費者，若任其於惡性循環之債務窘境中生存，將衍生嚴
    重之社會問題，難以維持安定之社會經濟秩序，故為兼顧債
    權人、債務人雙方之利益，對陷於經濟上困境之消費者，乃
    允其於消費者債務清理條例施行後，得選擇以重建型之更生
    程序或清算型之清算程序清理其債務，藉以妥適調整債務人
    與債權人及其他利害關係人間之權利義務關係，保障債權人
    獲得公平受償，並謀求消費者經濟生活之重建復甦機會。惟
    若債務人履行債務並無困難，僅係為圖謀減免債務，而不為
    債務之履行，自有違債權契約為誠信契約之本旨。
三、經查，本件抗告人前於消費者債務清理條例施行後，曾以書
    面向最大債權金融機構花旗（台灣）商業銀行股份有限公司
    （下稱花旗銀行）請求共同協商，於前置協商程序中，債權
    人花旗銀行所提出之還款方案為「分180期償還，利率3%，
    每月還款金額7,130元」，然抗告人經試算後無法負擔此一
    還款方案，因此花旗銀行以「無法負擔任何還款條件」為由
    ，於98年12月29日出具前置協商不成立通知書與抗告人，有
    債權人花旗銀行提供之前置協商不成立通知書、前置協商客
    戶面談紀錄表、銀行公會前置協商還款方案試算表等申請前
    置協商相關資料附於原審卷可稽，堪信為真實。
四、抗告人雖主張依其薪資結構而言，其薪資收入係不固定，有
    大小月及淡旺季之分，因此不能以原審所計算之每月平均約
    29,615元作為抗告人之薪資收入等語，然查：
  (一)抗告人稱其現為和欣客運公司之駕駛，每月薪資收入不固定
    ，其中99年9月份之薪資僅領有19,000元等語，然本院審酌
    抗告人自95年5月5日起即至和欣客運公司擔任駕駛，且抗告
    人係於消費者債務清理條例施行後，即98年11月11日始向最
    大債權銀行花旗銀行申請前置協商程序，雙方於同年月20日
    開始協商程序，迄98年12月29日確定協商不成立，有抗告人
    之財產及收入狀況說明書、債權人花旗銀行提供之前置協商
    申請書、前置協商客戶面談紀錄表、銀行公會前置協商還款
    方案試算表暨98年12月29日前置協商不成立通知書各1紙附
    於原審卷足憑（原審卷第13、102-105、109-113頁），是本
    院認應以抗告人98年度（即98年1月1日起至98年12月31日止
    ）之薪資收入，核算抗告人與債權人花旗銀行於98年11月、
    12月間進行協商時，花旗銀行所提出之還款方案是否為抗告
    人所能負擔，始為適當。
  (二)又抗告人尚有積欠元大國際資產管理股份有限公司（下稱元
    大資產公司）、金陽信資產管理股份有限公司（下稱金陽信
    資產公司）、台新資產管理股份有限公司（下稱台新資產公
    司）之債務等情，業經元大資產公司、金陽信資產公司及台
    新資產公司於原審陳明在卷，雖該等資產管理公司非消費者
    債務清理條例第151條所稱之金融機構，通常未參與前置協
    商程序而無法將抗告人所積欠之債務納入花旗銀行提出之協
    商還款方案，惟元大資產公司、金陽信資產公司早於抗告人
    向債權人花旗銀行提出前置協商申請（98年11月11日）前之
    97年12月、98年4間即已向執行法院聲請對抗告人於第三人
    即和欣客運公司之每月薪資債權強制扣薪3分之1，此有元大
    資產公司、金陽信資產公司提出之本院97年12月31日南院龍
    97 執正字第96741號、98年4月9日南院龍98執當字第22619
    號執行命令影本各1紙在卷可證，是本件計算抗告人之薪資
    收入應將抗告人於資產管理公司無法納入協商之情形而經資
    產管理公司進行強制扣薪之部分予以扣除，始符合公平。此
    外，倘抗告人縱有其他資產管理公司未參與協商，亦僅能依
    強制執行程序就抗告人強制扣薪額3分之1聲明參與分配及取
    償，抗告人並無須額外再支出另1筆金額還款，附此說明。
  (三)基此，依抗告人提出之98年1月至98年12月薪資單（原審卷
    第97-100頁）所載，抗告人於扣除勞健保、保險、其他費用
    及法院強制扣薪金額後，每月實領金額分別為37,207元（原
    審誤載為32,207元，應予更正）、34,707元、25,982元、
    33,157元、25,957元、18,740元、26,090元、30,390元、29
    ,193元、27,443元、31,293元、37,443元，則抗告人平均每
    月薪資收入約為29,800元【計算式：357,60212＝29,800
    ，元以下四捨五入】，應可認定。
五、又抗告人雖另主張其未成年子女吳旂名之學費每月平均須存
    8,333元、房租須6,500元，倘依成人基本開銷每月9,829元
    、未成年子女每月6,500元，擔心無法支付未成年子女吳旂
    名之學費及房租等語，惟查：
  (一)按消費者債務清理條例之立法目的，乃為兼顧債權人、債務
    人雙方之利益，對陷於經濟上困境之消費者，使其透過重建
    型之更生程序或清算型之清算程序清理其債務，藉以妥適調
    整債務人與債權人及其他利害關係人間之權利義務關係，保
    障債權人獲得公平受償，並謀求消費者經濟生活之重建復甦
    機會，是以，債務人為使其有經濟復甦更生之機會，自應以
    誠實及信用之原則面對自己之債務，積極勉力謀求更生償債
    方案，除應積極開源努力勤奮工作以增加收入償還債務外，
    尚須節流儉樸其生活需求而適當控制其生活費用支出，以達
    成勉力履行債務。
  (二)依據行政院內政部所公告97至99年度臺灣省低收入戶最低生
    活費用每人每月均為9,829元（內政部於98年2月16日以台內
    社字第0980031312號函公告，自98年1月1日生效），而上開
    每人每月最低生活費標準係按照政府最近1年平均每人消費
    支出（包括食品費、衣著鞋襪費、房租水電費、家居管理費
    、醫療保健費、交通通訊費、娛樂教育費及雜項支出）百分
    之60訂定，有行政院內政部歷年最低生活費一覽表1份在卷
    可稽，是應可認9,829元為抗告人每月之必要生活費用，抗
    告人主張超越此範圍部分顯不足採。況抗告人於履行債務期
    間本應節約省用而過較不寬裕之經濟生活，並誠實勤勉地履
    行債務，以符合公平正義及誠信原則，是本院認抗告人每月
    必要生活費用（包含食、衣、住、行、強制性保險等），依
    上開標準以每月9,829元計算，應屬合理。另成人部分之基
    本生活費用依此標準計算，雖屬適當，然未成年子女部分既
    係依附於父母提供之住所共同生活，且其日常生活較為單純
    ，是其基本生活費用當與成人之基本生活費用不同（如房租
    費、家居管理費等費用即非未成年子女基本生活所需費用）
    ，因此，未成年子女之基本生活費用應參酌99年度綜合所得
    稅每人免稅額82,000元計算，即每人每月基本生活所需約6,
    900元為適當。準此，本院認抗告人之未成年子女吳旂名（
    83年12月19日生）每月基本生活費用以6,900元計算為適當
    。
  (三)至於抗告人謂其未成年子女吳旂名為私立天仁高中在學學生
    ，每學期學費至少5萬元（1年10萬元），平均每月學費須存
    8,333元云云，惟政府為幫助家庭經濟存有困難之學子得以
    順利完成學業，已提供低利助學貸款，並於學子畢業或服役
    完成一年後始開始計息還款，而抗告人自身既有債務待履行
    ，即應選擇貸款方式以助在學子女完成學業，以免增加自身
    之負擔，抗告人既得選擇辦理助學貸款，即不得歸咎其須支
    出子女每學期學費、註冊費、書籍費等而致清償債務有困難
    。從而，抗告人之上開主張，要難採憑。
  (四)是以，本院認抗告人每月生活必要支出以16,729元為已足（
    計算式：抗告人個人生活費用9,829＋未成年子女吳旂名生
    活費用共6,900＝16,729）。
六、綜上所述，本件抗告人每月薪資收入平均約29,800元，扣除
    抗告人個人每月生活必要費用及未成年子女吳旂名生活費用
    ，總計共16,729元後，尚餘13,071元。綜觀抗告人之財產、
    收入資料、必要生活支出等情，抗告人應有能力償還債權人
    提出之還款方案，即「分180期償還，利率3%，每月還款金
    額7,130元」之還款方案，以與各債權人達成分期償還之協
    議，抗告人捨此不為，並於債權銀行拒絕其還款方案後，主
    張其不能清償債務云云，自不足採。而抗告人既非不能清償
    債務或有不能清償之虞，其更生之聲請即不符消費者債務清
    理條例第3條所定要件，且上開欠缺又屬無從補正。從而，
    原裁定駁回其更生之聲請，於法並無不合。抗告意旨指摘裁
    定不當請求廢棄為無理由，應予駁回。
七、據上論結，本件抗告為無理由，依消費者債務清理條例第15
    條，民事訴訟法第495條之1第1項、第449條第1項、第95條
    、第78條，裁定如主文。
中    華    民    國    99    年    11    月    25    日
                  民事第三庭  審判長法  官  高榮宏
                                    法  官  張麗娟
                                    法  官  洪碧雀
以上正本係照原本作成。
本裁定不得抗告。
中    華    民    國    99    年    11    月    25    日
                                    書記官  黃稜鈞

司法院資訊處製作；財團法人民間司法改革基金會備份。
